【裁判字號】    95,重訴,524
【裁判日期】    971128
【裁判案由】    侵權行為損害賠償
【裁判全文】
臺灣板橋地方法院民事判決             95年度重訴字第524號
原      告  丁○○
訴訟代理人  李永裕律師
複代理人    楊智全律師
複代理人    甲○○
            張瑞娟
被      告  三重汽車客運股份有限公司
法定代理人  乙○○
被      告  己○○
共      同
訴訟代理人  辛  武律師
上列當事人間請求侵權行為損害賠償事件，經本院刑事庭移送前
來（95年度交簡附民字第81號），本院於民國97年11月20日言詞
辯論終結，判決如下：
    主    文
被告應連帶給付原告新臺幣佰貳拾貳萬壹仟玖佰陸拾伍元，及
被告三重汽車客運股份有限公司自民國九十五年八月三十一日起
、被告己○○自民國九十六年一月十三日起，均至清償日止，按
年息百分之五計算之利息。
原告其餘之訴駁回。
訴訟費用由被告連帶負擔三分之一，餘由原告負擔。
本判決第一項於原告以新臺幣壹佰零柒萬元供擔保後，得假執行
。但被告如於假執行程序實施前，以新臺幣佰貳拾貳萬壹仟玖
佰陸拾伍元為原告預供擔保後，得免為假執行。
原告其餘假執行之聲請駁回。
    事實及理由
甲、程序事項：
一、按訴狀送達後，原告不得將原訴變更或追加他訴，但擴張或
    減縮應受判決事項之聲明者，則不在此限，民事訴訟法第25
    5 條第1 項第3 款定有明文。本件原告原起訴主張被告應連
    帶給付原告新臺幣（下同）27,601,609元之損害賠償金，及
    自起訴狀繕本送達被告翌日（即民國95年8 月31日、96年1
    月13日，分見本院95年度交簡附民字第50頁、本院95年度重
    訴字第524 號卷(一)第21頁）起至清償日止之法定遲延利息，
    嗣於97年11月13日具狀減縮聲明為被告應連帶給付原告13,1
    68, 232 元，及前揭計算之法定遲延利息（見同上卷(二)第69
    頁）。
二、被告三重汽車客運股份有限公司（簡稱被告公司）之法定代
    理人原為李炳勝，因於訴訟進行中即97年9 月22日死亡，而
    由乙○○擔任被告公司之法定代理人，亦業經被告公司具狀
    表明承受訴訟（見同上卷第18頁），核與民事訴訟法第176
    條之規定相符，應予准許。
乙、實體事項：
一、原告起訴主張：
  (一)被告己○○係受雇於另一被告公司，擔任營業用大客車之駕
    駛員，平日則以駕駛營業用大客車載運乘客為業。嗣被告己
    ○○於95年1 月10日中午12時許，駕駛車牌號碼365 ─FE號
    營業用大客車（簡稱系爭大客車），沿國道一號高速公路由
    北往南方向行駛，嗣於同日中午12時30分許，途經國道一號
    南向37.7公里屬臺北縣泰山鄉處時，理應注意車前狀況，隨
    時採取煞停之安全措施，而依當時視線佳、路面乾燥、平直
    、無缺陷及障礙物，並無不能注意之情事，竟疏於注意，未
    留意車前狀況，不慎碰撞前方由原告所駕駛之車牌號碼B9─
    057 號營業用自小客車（簡稱系爭小客車），致原告所駕駛
    之系爭小客車車尾全毀，並受有頭部受傷併左側顱內出血、
    左側血胸、呼吸衰竭、抽蓄、第2 胸椎和第1 腰椎壓迫性骨
    折等傷害，嗣經送醫多次診療後，屢受癲癇症、褥瘡導致敗
    血症併腦癲癇發作，並導致智力及語言功能受損，且行動不
    便須他人看護照料，實已形同植物人無異，致原告受有下列
    之損失：
  1.被告所不爭執之醫療費用136,283 元、增加生活支出15,111
    元、交通費用15,820元。
  2.減少勞動能力部分：依馬偕紀念醫院馬院96年10月15日醫外
    字第0960003339號鑑定報告回函：「病患丁○○先生（即原
    告）為中樞神經系統之病變，致偏癱，終身不能從事任何工
    作，日常生活需人扶助，符合殘障等級第二級（精神神經障
    害六）」，足認原告因此事故終身不能從事任何工作，日常
    生活需專人看護，喪失勞動能力比例達100 ％。是以，依行
    政院交通部94年計程車營運狀況調查報告，計程車每月淨收
    入平均為25,774元，原告（43年4 月10日出生）自52歲事發
    當日至60歲退休日止，尚有8 年勞動收入，扣除中間利息後
    ，受有2,126,15 1元之損失。
  3.看護費用部分：原告自車禍事故起分別於林口長庚醫院（95
    年1 月10日起至同年4 月4 日、同年4 月17日起至同年月30
    日）、臺北市立聯合醫院（95年5 月29日起至同年7 月8 日
    ）、馬偕紀念醫院（95年8 月24日起至同年月25日、96年5
    月14日起至同年7 月25日）住院接收治療，合計住院天數有
    247 日，以職業看護每日2,100 計算，受有518,700 元之損
    失，而非住院天數則為334 日（581-247=334） ，其間由家
    屬看護費，以勞動基準法每月最低薪資15,840元計算，則受
    有176,352 元之損失，二者合計受有695,052 元（518,700+
    176,352=695,052） 。
  4.養護院安置費用：原告自96年7 月26日已進入養護院安置，
    每月須支付26,000元費用，對照93年臺閩地區簡易生命表（
    男性）計算平均餘命，原告尚有餘命約25.46 年（約305.52
    個月），故僅以25年為基準，並扣除中間利息計算後，共受
    有5,147,914 元，加上原告已給付之31,871元（96年7 月、
    8月之費用），共計受有5, 179,785元之損失。
  5.慰撫金部分：原告因車禍腦傷後，屢受癲癇症、褥瘡導致敗
    血症併腦癲癇發作，並導致智力及語言功能受損，且行動不
    便須他人看護照料，實已形同植物人無異，故主張受有500
    萬元之損失。
  (二)基此，原告受有之損失計有13,168,232元（136,283+15,111
    +15,820+2,126,151+695,052+5,179,785+5,000,000=13,168
    202 ，原告誤算為13,168,232）。又被告己○○為執行被告
    公司職務，因駕駛過失行為不法侵害原告之身體健康，業經
    本院刑事判決有罪確定在案，被告公司又未證明其選任或監
    督被告己○○執行職務，如何已盡相當之注意或縱加以相當
    之注意而仍不免發生損害，被告二人自應負連帶賠償責任，
    爰依民法第184 條、第188 條、第191 之2 、第193 條、第
    195 條提起本件訴訟，並聲明為(1)被告應連帶給付原告13,1
    68,232元之損害賠償金，及被告公司自95年8 月31日起、被
    告己○○自96年1 月13日起，均至清償日止，按年息5 ％計
    算之法定遲延利息；(2)願供擔保請准宣告假執行。
二、被告等則以：
  (一)原告駕駛系爭小客車行駛於上開車禍路段時，不明原因突自
    被告己○○所駕駛之系爭大客車之左後方疾行超車，並立即
    切入被告己○○所駕駛之系爭大客車之前，其回位僅距離後
    車約20公尺，又突然煞車，造成被告己○○無從防範，在煞
    車之不及之狀況下，撞擊原告所駕駛之系爭小客車尾部全毀
    ，車禍事故因係原告超車及回位不當，又急踩煞車所致，並
    不可歸責於被告。
  (二)若果被告因後車撞擊原告之前車有所過失，然原告因有前揭
    違規事由，本件則有與有過失之適用。被告雖對於原告主張
    因上開車禍受有醫療費用136,283 元、增加生活支出15,111
    元、交通費用15,820元之損失、喪失勞動能力比例100 ％、
    計程車每月淨收入平均為25,774元，及原告之平均餘命為25
    年等事實不爭執，但其餘有關看護費用、養護院費用及慰撫
    金之金額均否認其真正，因其請求金額過高或可以外勞替代
    看護照顧。又原告已領取強制汽車責任保險140 萬元，亦應
    從上開損害額扣除等語置辯，並均聲明駁回原告之訴；如受
    不利益之判決，願供擔保請准宣告免為假執行。
三、本件依民事訴訟法第270 條之1 第1 項第3 款、第271 條之
    1 規定，整理並協議簡化爭點及不爭執事項後，兩造同意就
    本院分於96年6 月22日、97年10月9 日及同年11月6 日辯論
    程序中，兩造協議簡化之爭點為主張及辯論，依同法第270
    條之1 第3 項之規定，本院僅須就兩造協議簡化之爭點為審
    究（見本院同上卷(一)第66頁、(二)第43、57頁）。是以，兩造
    所不爭執之事項如下：
  (一)被告己○○係受雇於被告公司，擔任營業用大客車之駕駛員
    ，95年1 月10日中午12時許，駕駛系爭大客車，途經國道一
    號南向37.7公里屬臺北縣泰山鄉處時，碰撞前方由原告所駕
    駛之系爭小客車，致原告所駕駛之系爭小客車車尾全毀，並
    受有頭部受傷併左側顱內出血、左側血胸、呼吸衰竭、抽蓄
    、第2 胸椎和第1 腰椎壓迫性骨折等傷害，嗣經送醫多次診
    療後，屢受癲癇症、褥瘡導致敗血症併腦癲癇發作，並導致
    智力及語言功能受損。
  (二)被告己○○因上開車禍事故，經本院以95年度交簡字第818
    號業務過失傷害罪，處有期徒刑6月確定在案。
  (三)原告因上開車禍受有醫療費用136,283 元、增加生活支出15
    ,111 元 、交通費用15,820元之損失。原告之平均餘命為25
    年。
  (四)原告喪失勞動能力比例達100 ％，依行政院交通部94年計程
    車營運狀況調查報告，計程車每月淨收入平均為25,774元。
  (五)原告已領得強制責任保險理賠金140萬元。
  (六)兩造之學經歷、工作證明、收入及本院依職權調得之兩造財
    產總歸戶資料。
四、本件之爭點及法院之判斷：
  (一)本件車禍事故之責任歸屬？
  1.按「因故意或過失，不法侵害他人之權利者，負損害賠償責
    任」、「汽車、機車或其他非依軌道行駛之動力車輛，在使
    用中加損害於他人者，駕駛人應賠償因此所生之損害」、「
    受僱人因執行職務，不法侵害他人之權利者，由僱用人與行
    為人連帶負損害賠償責任。但選任受僱人及監督其職務之執
    行，已盡相當之注意或縱加以相當之注意而仍不免發生損害
    者，僱用人不負賠償責任」、「不法侵害他人之身體或健康
    者，對於被害人因此喪失或減少勞動能力或增加生活上之需
    要時，應負損害賠償責任」、「不法侵害他人之身體、健康
    、名譽、自由、信用、隱私、貞操，或不法侵害其他人格法
    益而情節重大者，被害人雖非財產上之損害，亦得請求賠償
    相當之金額」民法第184 條第1 項前段、第191 條之2 、第
    188 條第1 項、第193 條第1 項、第195 條第1 項前段分別
    定有明文。又按當事人主張有利於己之事實者，就其事實有
    舉證之責任，但法律別有規定，或依其情形顯失公平者，不
    在此限，民事訴訟法第277 條亦定有明文。是以，原告主張
    受被告不法之侵害之行為，而致受有前揭損害之此有利於己
    事實，參酌上開說明，自應由原告負舉證責任。
  2.查被告己○○係受雇於被告公司，擔任營業用大客車之駕駛
    員，95年1 月10日中午12時許，駕駛系爭大客車，途經國道
    一號南向37.7公里屬臺北縣泰山鄉處時，碰撞前方由原告所
    駕駛之系爭小客車，致原告所駕駛之系爭小客車車尾全毀，
    並受有頭部受傷併左側顱內出血、左側血胸、呼吸衰竭、抽
    蓄、第2 胸椎和第1 腰椎壓迫性骨折等傷害，嗣經送醫多次
    診療後，屢受癲癇症、褥瘡導致敗血症併腦癲癇發作，並導
    致智力及語言功能受損等事實，為兩造所不爭執，復有原告
    提出之診斷證明書為證（見本院同上卷(一)第90頁、第156 頁
    ），自堪信原告前揭主張為真實，復有本院95年度交簡字第
    818 號過失傷害刑事案件亦同本院上開審認，原告自得爰依
    侵權行為之法律關係主張被告應連帶負賠償責任。
  (二)原告所受之損害為何？
  1.有關看護費用部分：
    (1)按因親屬受傷，而由親屬代為照顧被上訴人之起居，固係
      基於親情，但親屬看護所付出之勞力，並非不能評價為金
      錢，只因兩者身分關係密切而免除支付義務，此種親屬基
      於身分關係之恩惠，自不能加惠於加害人即上訴人。故由
      親屬看護時，雖無現實看護費之支付，但應衡量及比照僱
      用職業護士看護情形，認被害人即被上訴人受有相當於看
      護費之損害，得向上訴人請求賠償，較符公平正義原則，
      有最高法院92年度台上字第431 號判決可資參酌。查原告
      主張因上開車禍事故，而受有前揭傷害，並導致智力及語
      言功能受損，且行動不便須他人看護照料，實已形同植物
      人無異等事實，為被告所不爭執，復有馬偕紀念醫院96年
      10月15日以馬院醫外字第96 0003339號函在卷可稽（見本
      院同上卷(一)第156 頁），自堪信為真實，原告自有看護之
      必要。
    (2)原告主張自車禍事故起分別於林口長庚醫院（95年1 月10
      日起至同年4 月4 日、同年4 月17日起至同年月30日）、
      臺北市立聯合醫院（95年5 月29日起至同年7 月8 日）、
      馬偕紀念醫院（95年8 月24日起至同年月25日、96年5 月
      14日起至同年7 月25日）住院接收治療，合計住院天數有
      247 日，以職業看護每日2,100 計算，受有518,700 元之
      損失，被告則認為金額過高而否認之。查原告分於95年1
      月10日起至同年2 月8 日止，在林口長庚紀念醫院共住加
      護病房19日、96年5 月15日起至同年6 月9 日止，則在馬
      偕紀念醫院共住加護病房25日，分有該院之診斷證明書在
      卷可稽（分見同上卷(二)第75、80頁）。審酌加護病房已有
      24小時專責之醫院護理人員照顧，原告並無另僱請看護照
      顧之必要等事實，亦有馬偕紀念醫院96年7 月3 日以馬院
      醫神字第960001898 號函示在卷可稽（見同上卷(一)第90頁
      ）。
    (3)是以，參酌上開說明，原告住加護病房之日數，合計有44
      （19+25） 天，此部分主張看護費用之損失，並不足取。
      原告主張住院期間之每日看護費用為2,100 元，實際受有
      損失為426, 300元（2,100*（247-44）=426,300）。又原
      告非住院之天數則為334 日，期間仍由原告之家屬全日看
      護，以勞動基準法每月最低薪資15,840元計算，計受有17
      6,352 元（15,840/30 日=528，528*334 日=176,352）之
      損失，其計算之基準並未高於市場行情，故合計原告看護
      費用受有602,652 元之損害賠償金（426,300+176,352=60
      2,65 2），應屬足取，逾此部分之請求，應不足採。
  2.養護院安置費用：
    (1)按不法侵害他人之身體或健康者，對於被害人因此喪失或
      減少勞動能力或增加生活上之需要時，應負損害賠償責任
      ，民法第193 條第1 項定有明文。查原告自96年7 月26日
      起進入養護院安置，而原告於事故發生時之平均餘命為25
      年，此為兩造所不爭執，已如前述。
    (2)被告雖抗辯原告主張之金額過高，且聘請外勞在家看護即
      可，並無轉送養護院看護之必要。然查，看護之場所及人
      員，常因被看護者之身體狀況及家庭環境而有所不同，外
      勞看護固然是現今居家看護所常見，然本件原告之家庭環
      境及空間是否允許外勞住進，已有疑問。再者，審酌外勞
      看護除基本之工資外，尚須支出仲介費用、管理費用，而
      本件之養護院費用，原告主張每月為26,000元（見本院同
      上卷(一)第124 頁），並未高於一般市場行情，此為本院歷
      年審理相關案件職務上所已知之事實，被告上開所辯，並
      不足取。
    (3)是以，原告主張養護院費用之損失，扣除中間利息者，應
      為5,147,914 元（26,000*12*16.0000000=5,147,914），
      應屬足取。原告雖另主張96年7 月、8 月份，合計已先支
      出之31,871元之損失，因與上開請求重複計算，此部分之
      主張，並不足取。
  3.減少勞動能力之損失部分：
    (1)查原告經上開車禍事故，業已發生中樞神經系統之病變，
      致偏離，終身不能從事任何工作，日常生活需人扶助，符
      合殘障等級第二級，有馬偕紀念醫院96年10月15日醫外字
      第96003339號鑑定報告在卷可稽（見本院同上卷(一)第156
      頁），足認原告因此故事終身不能從事任何工作，喪失勞
      動能力比例達100 ％之事實，為被告所不爭執，自堪信為
      真實。
    (2)原告主張車禍發生時（95年1 月10日），原告（43年4 月
      10日出生），以整數計算僅52歲，算至60歲退休為止，尚
      有勞動能力8 年，依行政院交通部94年計程車營運狀況調
      查報告，計程車每月淨收入平均為25,774元，此每月淨收
      入之金額，則為被告所不爭執，已如前述。
    (3)是以，原告一次請求勞動能力之損失，扣除中間利息後，
      主張受有2,126,151 元（25,774*12 月*6.0000000 0 ＝
      2,126,151）之損失，應屬足取。
  4.慰撫金部分：
    (1)原告受有前揭之傷害，已如前述，自堪信原告等人所受之
      痛苦程度非輕，則原告爰依民法第195 條第3 項之規定請
      求被告應賠償慰撫金，即屬有據。又原告之最高學歷為高
      職畢業，事故發生前擔任自小客車營業，名下有房屋及土
      地各一筆；被告己○○則國中肄業，擔任被告三重客運汽
      車股份有限公司之司機工作，名下有一建物；被告公司則
      以客運為主要營業項目，兩造對於渠等之社會經濟地位及
      財產資力，均不爭執，復有本院依職權調閱兩造之財產總
      歸戶資料在卷可參（見本院同上卷(一)第12-16 頁）。
    (2)是以，本院審酌審酌兩造之身分、地位、經濟能力等一切
      情狀，認原告請求賠償精神慰撫金5, 000,000萬元，容有
      過高，應予核減為1,200,000 元，方屬公允，其逾此數額
      之請求，均應屬無據，不足採取。
  (三)與有過失之適用？
  1.按「損害之發生或擴大，被害人與有過失者，法院得減輕賠
    償金額或免除之」民法第217 條第1 項定有明文。次按「汽
    車行駛時，駕駛人應注意車前狀況及兩車併行之間隔，並隨
    時採取必要之安全措施」道路交通安全規則第94條第3 項定
    有明文。
  2.原告所搭載之乘客戊○○於警訊中證稱：車輛行經肇事地點
    ，伊看到司機即原告回頭看，伊亦跟著回頭看時，就發生碰
    撞等語。又證人即現場處理員警丙○○則到院證稱：國道公
    路警察局第一警察隊道路交通事故初步分析研判表，係由警
    局之審查人員參酌現場跡證，所作的肇事責任分析，須經隊
    長核定才能發給當事人參考，本件車禍發生原因研判上，應
    該是自小客車變換車道不當所致等語（分見本院同上卷(一)第
    88頁、本院同上卷(二)56-57 頁）。又參酌一般駕駛人在變換
    車道時，除了透過後視鏡觀察欲變換之車道行車情形外，為
    避免後視鏡有角度上極限（俗稱「死角」），駕駛人通常會
    側身回頭查看，故參酌上開證人之證詞，原告確實於前揭事
    故地點有變換車道之情形。
  3.詳觀系爭車輛之現場事故調查報告表及照片（見臺灣板橋地
    方法院檢察署95年度他字第2557號卷第19-35 頁），兩車均
    於中外車道上留下27.5公尺與車道平行之直線煞車痕，系爭
    小客車煞車痕偏車道左側，系爭大客車煞車痕偏向車道右側
    ，接著系爭小客車車尾逆時針方向打轉超過180 度逆向斜停
    於內側車道與中內車道間，原告駕駛系爭小客車，由中線車
    道往中外車道變換後，因不明原因緊急煞車，中外車道上之
    被告己○○所駕駛系爭大客車，見狀亦緊急煞車，否則兩車
    應不至於在中外車道上留下直線之煞車痕，兩車於車道上滑
    行相當距離後，原告所駕駛之系爭小客車遭被告己○○所駕
    駛系爭大客車追撞，原告所駕駛之系爭小客車遭撞擊後，延
    逆時針方向左前方打轉，停於內側車道與中內車道間。
  4.參酌上開調查報告及照片可知本件車禍之主要車輛散落物，
    已離兩車之煞車點有30.3公里處（見同上卷第19頁）。再者
    ，被告己○○所駕駛之系爭大客車係行駛於中外車道，當時
    視線良好，且剛通過泰山收費站由北往南方向，欲行駛爬坡
    路段，被告己○○稱當時車速約80-90 公里，仍在國道速限
    之範圍內，縱然原告有上開不當之駕駛行為，然後車對於前
    車應隨時保持安全車距，兩車之煞車點相近（見同上卷第33
    頁下面一張現場照片），後車即被告己○○所駕駛之系爭大
    客車亦未注意車前狀況，或當時可轉換其他車道（中內車道
    或外車道）避免本件車禍事故之發生，本院審酌上開情，認
    為被告己○○未注意車前行車狀況，並隨時採取必要安全措
    施之過失程度，與原告前揭之過失相較，本院認兩造同為本
    件事故之肇事主因。原告應負擔50% 之過失責任，被告應負
    擔50% 之過失責任。
  5.從而，原告得請求被告連帶賠償之金額應按上開比例減少1/
    2 ，亦即原告得請求被告連帶賠償之金額為4,621,965 元之
    損害賠償金[ 計算式：（醫療費用136,283+交通費用15,820
    + 增加生活支出15, 111 + 看護費用602,652 + 養護院費用
    5,147,914 + 勞動能力之損失2,126,151+慰撫金1,200,000
    ）*0.5=4,621,965，元以下四捨五入] ，應屬足取，逾此部
    分之請求，則不足採。
五、綜上所述，本件原告得請求被告連帶負擔之賠償損害賠償金
    額為4,621, 965元，然原告已領得本件車禍事故之強制汽車
    責任保險理賠金1,400, 000元，而原告之損害扣除強制汽車
    責任保險之理賠後（強制汽車責任保險法第30條、第8 條、
    第9 條第1 項定有明文），則實際受有3,221,965 元之損害
    賠償金。是以，原告自得依侵權行為之法律關係提起本件訴
    訟，請求被告應連帶給付原告3,221,965 元之損害賠償金，
    及被告公司自95年8 月31日起、被告己○○自96年1 月13日
    起，均至清償日止，按年息5 ％計算之法定遲延利息，為有
    理由，逾此部分之請求，則無理由，不應准許。
六、兩造均陳明願供擔保請准宣告或免為假執行之聲請，經核亦
    無不合，並諭知如主文第4 項所示。至於原告其餘既受敗訴
    判決，其假執行之聲請即失所依據，應併予駁回。
七、訴訟費用負擔之依據：民事訴訟法第79條、第85條第1項。
中    華    民    國    97    年    11    月    28    日
                  民事第二庭    法  官  吳振富
正本係照原本作成。
如對本判決上訴，須於判決送達後20日內向本院提出上訴狀。
中    華    民    國    97    年    11    月    28    日
                                書記官  李宏明


司法院資訊處製作；財團法人民間司法改革基金會備份。
